最高法院刑事判決　　　　　　　　　 110年度台上字第5203號
上　訴　人　林榮聰


選任辯護人　高奕驤律師
　　　　　　陳立涵律師
上列上訴人因妨害性自主等罪案件，不服臺灣高等法院中華民國
110年6月4日第二審更審判決（109年度重侵上更一字第2 號，起
訴案號：臺灣新北地方檢察署104年度偵字第14574號），提起上
訴，本院判決如下：
    主  文
上訴駁回。
    理  由
一、按刑事訴訟法第377 條規定，上訴於第三審法院，非以判決
    違背法令為理由，不得為之。是提起第三審上訴，應以原判
    決違背法令為理由，係屬法定要件。如果上訴理由書狀並未
    依據卷內訴訟資料，具體指摘原判決不適用何種法則或如何
    適用不當，或所指摘原判決違法情事，顯與法律規定得為第
    三審上訴理由之違法情形，不相適合時，均應認其上訴為違
    背法律上之程式，予以駁回。 
二、本件原判決綜合全案證據資料，本於事實審法院採證認事之
    職權，認定上訴人林榮聰有如其事實欄（下稱事實欄）一之
    （一）及（二）所載成年人故意對少年犯對受扶助、照護之
    人利用機會猥褻罪共計2 次、一之（三）所載成年人故意對
    少年犯強制罪，與一之（四）及（五）所載成年人故意對少
    年犯強制猥褻罪共計2 次犯行，因而維持第一審關於就事實
    欄一之（一）及（二）所示犯行，分別論處上訴人（兒童及
    少年福利與權益保障法第112條第1項前段、刑法第228條第2
    項之）成年人故意對少年犯對受扶助、照護之人利用機會猥
    褻罪刑；並就關於事實欄一之（三）至（五）起訴之犯罪事
    實，變更檢察官所引應適用之法條（刑法第228條第2項），
    就事實欄一之（三）所示犯行，論處上訴人（兒童及少年福
    利與權益保障法第112條第1項前段、刑法第304條第1項之）
    成年人故意對少年犯強制罪刑，以及就事實欄一之（四）及
    （五）所示犯行，分別論處上訴人（兒童及少年福利與權益
    保障法第112條第1 項前段、刑法第224條之）成年人故意對
    少年犯強制猥褻罪刑；暨就所處得易科罰金與不得易科罰金
    之有期徒刑，分別定其應執行有期徒及如易科罰金之折算標
    準部分之判決，駁回上訴人在第二審之上訴，已詳為敘述所
    憑之證據及論罪之理由。對於上訴人於原審審理時所辯各節
    ，如何不可採信，亦已於理由內詳為指駁。核其所為論斷說
    明，俱有卷內證據資料可資覆按，自形式上觀察，原判決並
    無足以影響其判決結果之違法情形存在。
三、上訴意旨略以：
（一）告訴人即被害人A 女（代號00000000000，民國86年0月生
      ，真實姓名年籍詳卷，下稱告訴人）之行事曆及日記本記
      載內容，與其所為指述具同一性，係屬告訴人指述的累積
      證據，不得作為補強告訴人指述實在可信的補強證據。原
      判決採取上述行事曆及日記本之記載作為補強證據，遽為
      不利於上訴人之認定，有適用證據法則不當之違法。
（二）關於上訴人被訴事實欄一之（五）所示犯行，證人即告訴
      人之同學李○○明確證稱：告訴人於103 年12月18日晚間
      9 時以後離開學校；告訴人亦證述：其不記得離開學校時
      間各等語，參酌上訴人所提出之其與配偶張○○之通聯紀
      錄，足證上訴人於該日晚間7、8時，未與告訴人一起在告
      訴人住宅附近之公園。原判決未調查、審酌此等有利於上
      訴人之證據，亦未敘明不採之理由，遽認上訴人有被訴強
      制猥褻犯行，有調查職責未盡及理由不備之違法。
（三）上訴人係洗腎病患，其腹部裝置透析導管，若不慎碰觸、
      擠壓或拉扯，將導致傷口疼痛及容易感染，甚至引發腹膜
      炎之高度風險。上訴人不可能對年輕力壯之告訴人有事實
      欄一之（三）、（四）及（五）所載強制犯行。原判決逕
      認上訴人對告訴人為強抱之強暴方法等情，有理由矛盾之
      違誤。
（四）原判決理由說明：腹膜透析分有CAPD（連續性可活動式腹
      膜透析，以雙連袋換液組透析）及APD （全自動腹膜透析
      ，以全自動腹膜透析機連接透析）等方式，而上訴人採用
      何種方式不明；上訴人有重度腎衰竭導致性功能障礙之旨
      ，卻無視於各該對上訴人有利之證據，逕為不利於上訴人
      之認定，有判決理由矛盾之違法。
（五）原判決未審酌告訴人與上訴人互動良好、告訴人一再接受
      上訴人開車接送、由上訴人拍照時自在變換姿勢，以及拍
      攝團體照時怡然站立上訴人身旁等客觀情況，顯與一般性
      侵害被害人的反應不同。又原判決係以告訴人與上訴人以
      手機傳送之簡訊內容，作為告訴人所為指述屬實之補強證
      據。惟各該簡訊均非告訴人所指強制猥褻期間所傳送，與
      上訴人被訴強制猥褻等犯行，並無關聯。原判決僅刻意截
      取部分簡訊內容，而忽略全文意旨，顯有不當。原判決遽
      認上訴人犯罪事實，有調查職責未盡及理由不備之違誤。
（六）上訴人與告訴人間之乾父女關係，並非刑法第228 條所定
      之特別關係；且告訴人之課業均由各科老師負責，其學業
      成績皆為各科老師評分，與上訴人無涉。又告訴人之作品
      已得獎而得直接展出，上訴人不能影響。足認上訴人與告
      訴人間不符刑法第228條第2項所定利用權勢或機會之構成
      要件，原判決遽認上訴人有事實欄一之（一）及（二）所
      示犯行，而成立刑法第228條第2項之罪，有適用法則不當
      之違法。
四、惟按：
（一）證據之取捨、證明力之判斷及事實之認定，係屬事實審法
      院得自由裁量判斷之職權，此項職權之行使，倘未違背客
      觀存在之經驗法則或論理法則，亦無明顯濫用裁量權之情
      事，即無違法可言。又事實審法院認定事實，非悉以直接
      證據為限，其綜合調查所得之各項直接證據及間接證據，
      本於合理之推論而為判斷，仍係適法之職權行使。又我國
      刑事訴訟法對於補強證據之種類，並未設限制，故不問其
      為直接證據、間接證據或係情況證據，均得為補強證據。
      再性侵害犯罪多為私密行為，通常為密室犯罪，尤其被害
      人未即時報案，未能有效採集各項跡證之情形，在欠缺被
      害人指述以外之其他補強證據，運用間接證據或情況證據
      ，以為合理推論自屬必要。又是否傳聞證據，應視「待證
      事實」而定，如待證事實並非實體犯罪構成要件，而係用
      以加強被害人所述犯罪情節憑信性的彈劾證據，其性質即
      「非傳聞」，基於直接審理原則，此等經由被害人轉述犯
      罪過程的情緒反應，既係證人親自見聞之事，如與被害人
      所指證之被害事實具有關聯性，仍得作為補強被害人證言
      （直接證據）實在可信之補強證據。
    1.本件原判決係採取告訴人於偵查及第一審審理時互核大致
      相符之證言作為直接證據，並說明：卷附告訴人之行事曆
      及日記本，係告訴人日常生活之忠實紀錄，書寫當時不會
      預料日後將為訴訟證據使用，其可信性高。又行事曆於 1
      03年10月4日、10月10日、10月19日、11月9日所註記關於
      內心厭惡、懼怕的感受或關於「無法掙扎」之事實描述，
      分別與告訴人證述其於事實欄一之（一）至（四）所示時
      、地，被害之情節或反應吻合，以及103 年12月18日之日
      記本記載「……學不會拒絕別人，他的親吻撫摸，一次比
      一次更讓人厭惡，脖子、肩膀、腰、胸，雖然沒有刻意停
      留但動機明顯，這樣跟之前有什麼差別……他是邊說要好
      好呵護我一邊傷害我的人」等文字，與告訴人證述其於事
      實欄一之（五）所示時、地受害情節及反應相符。是應將
      告訴人供述之直接證據，與行事曆、日記本等與待證事實
      有關記載，本於經驗法則予以綜合評價、定其取捨之旨。
      且敘明：依據證人即告訴人同班同學王○○、李○○之證
      言，足認告訴人向其等提及事實欄一之（一）至（五）之
      事實，均呈現害怕、難過之情緒反應；依憑證人即告訴人
      之輔導老師賴○○之證言，可見告訴人於敘述受害相關內
      容時，有壓抑、難過之反應，並於其後近距離與上訴人接
      觸時，除有哭泣反應外，生理上更無法控制的產生發抖、
      過度換氣、血壓過低、雙手冰冷等非一般人所能隨意控制
      ，而與一般性侵被害人於陳述身體遭侵犯過程時情緒上低
      落、難過等相同生理反應，足以補強告訴人證述之真實性
      等旨。復載敘：上訴人於其所任教之○○○○○○○○○
      ○○○○學校（完整名稱詳卷）性別平等委員會（下稱性
      平會）調查程序，就其於事實欄一之（一）所示時、地親
      吻告訴人嘴唇，以及事實欄一之（五）所示時、地親吻、
      擁抱告訴人等情，自承屬實。又上訴人於偵查中供承：10
      3 年12月18日是其最後一次開車送告訴人回家等語。再者
      ，上訴人於103 年12月20日即傳送簡訊予告訴人「甲對乙
      ：我愛你。乙對丙：我愛他。丙對甲：他愛你。到底誰愛
      誰」，告訴人回覆「我們不要再當父女了，你根本做不到
      。以後你是我的老師，我是你學生。我不需要你的任何解
      釋」，及「你之前說你知道什麼可以做什麼不可以，但你
      還是逾越了父女的關係，當你吻我的時候還當我是女兒嗎
      ？我不敢想像如果繼續下去會發生什麼事」；上訴人於同
      年月22日傳送「我不會再做令你不悅的事，請原諒！今晚
      可否接送」，告訴人答覆「不用了，謝謝你」，以及上訴
      人傳送：「有些事我不得不說，否則我真的會完全崩潰。
      自從在故宮之後，我的生命如脫胎換骨般，重新活躍起來
      ，因為我認了有生以來夢寐以求的乾女兒。我告訴她只有
      一個條件，誠懇。我一樣如此真心對她，但我可能做錯了
      。我很喜愛她，常將她當情人對待。如果我沒有老婆，真
      的會想娶她。知道她有心上人，雖有點醋意，卻不能說什
      麼，畢竟是她的最愛，只能默默祝福。隨著認識漸增，感
      受到她有一種極稀有的魅力散發出來，每次只要看到或想
      到她，會有一種奇妙的愉悅感，而且每次都有，這種感覺
      真的從來未曾有過。我喜歡跟她講話，因為簡單講她就懂
      ，可以靜靜的，她也懂。工作時很專注，儀態端莊優雅，
      曾描繪她卻感萬不及一，難以捉摸。因此對她更加著迷。
      這可如何是好？也沒有一個人敢說，也怕嚇到她也不願傷
      害任何人，常苦惱自己怎麼會如此。上次得到了教訓，本
      以為免疫了，也節制了自己一些，但確實每次都是發自內
      心，無意冒犯，知道妳對情感的堅持，更令我感動且慚愧
      ，我會好好愛我的家人，也會學習如何真正的愛。謝謝你
      給予的一切」，告訴人回傳「你讓我學會很多不得不」及
      「不得不絕」；上訴人傳送「傷人莫過於此」、「生不逢
      時，死遇絕期。來日無多，好自為之」；於104年1月10日
      上訴人又傳送「自古英雄過此關，吾今終知苦難擔，思緒
      當絕起無端，汝能告知法何方？」予告訴人，足見告訴人
      係期待與上訴人維持單純（乾）父女之情誼，然上訴人則
      有追求之意，並於簡訊中流露濃厚愛戀之情，上訴人確有
      逾矩之親吻行為且非僅1 次，並向告訴人表達歉意，且於
      告訴人拒絕聯繫後，顯現難過情關之痛苦心情。堪信告訴
      人上述對上訴人不利之證言，應可採信等語。原判決另進
      一步說明上訴人於原審審理中自承：103 年12月18日有開
      車送告訴人，還有談到關於創作「○○○」招生作品的事
      情；於偵查中供承：103 年12月18日是我最後一次開車送
      告訴人回家，當時告訴人說她壓力很大、考不上「○○○
      」，我建議要對「○○○」統測做一個取捨，我們還有因
      為這樣吵架等語。而事實欄一之（五）所示犯行之發生時
      間為「103 年12月18日」，亦有告訴人之行事曆、日記本
      之客觀書面證據可憑。雖李○○於性平會調查時陳稱：告
      訴人於103年12月18日是在「晚間9時」以後始離開學校；
      告訴人於第一審審理時證稱：其不記得離開學校時間各等
      語，惟依李○○於第一審審理時所證，其是聽上訴人說要
      陪告訴人留下到「9 點」，其不知實際上留到幾點等情，
      足認李○○所稱時間僅為臆測。至上訴人夫妻於103 年12
      月18日之通聯紀錄，固顯示雙方於當日下午8 時55分26秒
      、9 時14分29秒有通聯7秒、5秒等，惟僅足認上訴人夫妻
      不在同處，不影響告訴人指述遭侵害時間之真實性等語。
      原判決所為認事採證，符合經驗、論理法則，不得任意指
      為違法。此部分上訴意旨泛稱：原判決採證違反證據法則
      ，並有調查職責未盡及理由不備之違法等語，難認係適法
      之上訴第三審理由。
    2.原判決闡敘：依據國立臺灣大學醫學院附設醫院（下稱臺
      大醫院）診斷證明書所載，上訴人係於95年11月30日即植
      入腹膜透析導管，且依臺大醫院函覆記載，關於壓趴、摟
      抱等動作，如不需強大力量，上訴人均可進行；僅導管若
      受外力拉扯，將拉扯皮下組織導致疼痛，導致出口處受傷
      ，會增加感染的風險等節。可見上訴人於事發時距離植入
      導管已近8 年，而一般人翻身、穿衣時，必然拉扯、伸展
      手部、胸背部之肌肉與皮膚，上訴人既可為翻身、穿衣、
      摟抱等日常生活動作，堪認其開刀處之肌膚已具一定強度
      ，並非一為碰觸、拉扯即會破裂。參以上訴人於性平會調
      查時自承，其曾與告訴人擁抱，在車上摟過告訴人等情，
      顯見其未因裝置導管及胸口鋼絲而影響擁抱告訴人之慾望
      及能力。且就告訴人所陳反抗上訴人碰觸之行為，均無「
      拉扯腹膜透析外露管」之情，上訴人自無感染或疼痛難受
      之可言，尚難據為有利於上訴人之認定。又以告訴人指述
      ，事實欄一之（三）係「上訴人以正面環抱至告訴人無法
      呼吸」；事實欄一之（四）為「告訴人一手推被告、一手
      拉住褲子」、「上訴人親吻告訴人唇、頸、鎖骨，以手深
      入告訴人外衣撫摸告訴人胸部」；事實欄一之（五）係「
      告訴人以手推上訴人」、「上訴人親吻告訴人頸部、隔著
      告訴人衣服撫摸告訴人胸部、大腿」，可見上訴人為主動
      使力之一方，自能謹慎選擇姿勢、部位，避免左下腹腰部
      外側遭人碰觸、施壓。至事實欄一之（四）係告訴人一手
      推拒、一手維護褲子不被上訴人拉扯，則告訴人單手施力
      、推拒，以及事實欄一之（五）所示上訴人於汽車副駕駛
      座內環境與告訴人上半身正面相對之方式，均實難認告訴
      人之施力、推拒，會大力觸及或拉扯上訴人外露之左下腹
      腰部外側腹膜透析傷口等旨。對於上訴人於原審審理時所
      辯：因腹膜透析外接管傷口存在，無法進行大力擁抱、壓
      趴等情，如何不可採信，均已詳予指駁。另原判決說明：
      上訴人於95年11月30日植入腹膜透析導管洗腎，究係以CA
      PD（連續性可活動式腹膜透析，以雙連袋換液組透析）或
      APD （全自動腹膜透析，以全自動腹膜透析機連接透析）
      等方式，尚有不明等語，並不影響原判決就此所為論敘說
      明。又臺大醫院係函覆：關於性功能問題，因上訴人並未
      有此方面就診紀錄，無從明確回復，而依研究推估透析病
      人當中有50-80%的病人有性功能障礙（勃起障礙）存在，
      但個別病人是否有此問題，需要詳細檢查確認等語。原判
      決已說明：上訴人所犯並非對告訴人為性交之犯行，與其
      有無勃起障礙無涉；參以其於性平會調查中自承有擁抱並
      親吻告訴人等行為，顯見並未因患有末期腎衰竭而喪失性
      慾等旨。此部分上訴意旨任意指摘：上訴人因植入腹膜透
      析導管，不可能對告訴人實施強制力，以及上訴人因重度
      腎衰竭而致性功能障礙。原判決無視於此等對上訴人有利
      之證據，遽為對上訴人不利之認定，有理由矛盾之違法等
      語，尚非合法之上訴第三審理由。
（二）刑法第228 條第1、2項之利用權勢性交或猥褻罪，必須被
      害人因基於與行為人間特定之支配服從關係，而隱忍屈從
      於行為人之要求，且未至已違背其意願之程度，而與之為
      性交或猥褻者，始得謂之；苟被害人與行為人間不具因親
      屬、監護、教養、教育、訓練、救濟、醫療、公務、業務
      或其他相類關係之受監督、扶助、照護等特定支配服從關
      係，或雖有該等關係，然被害人屈從行為人之性交或猥褻
      已至違背其意願之程度者，即屬強制性交或猥褻罪之範疇
      ，自不得以利用權勢性交或猥褻罪責相繩。所謂「未至已
      違背其意願之程度」，係指表面上因為行為人未施以物理
      上之強制力，而不易判斷被害人是否有違反其意願，但正
      因為行為人與被害人間存有立法者所擬制親屬、監護、教
      養、教育、訓練、救濟、醫療、公務、業務或其他相類關
      係，行為人利用被害人因為受自己監督、扶助、照護之權
      勢或機會，對之為性交或猥褻行為，被害人表面上看似同
      意該行為，實為礙於上述支配服從關係，不得不隱忍屈從
      ，其性自主意思決定仍然處於一定程度之壓抑，立法者因
      而將之列為同屬違反被害人意願的獨立性侵害之犯罪類型
      。而判斷的核心並非僅雙方間是否存有形式上此類關係的
      客觀外在，重點在於行為人因為此等上下不對等的關係，
      利用或操弄被害人對於自我認知的迷惘，簡言之，加害人
      利用自己對之所掌有的權勢、威望，更利用被害人對之畏
      懼，甚至基於仰慕或無條件的服從，掌控被害人的自我認
      知及情感，連同性自主決定都被澈底架空及破壞。
      原判決說明：上訴人固非告訴人之科任老師，惟上訴人係
      該科即○○○○科主任，客觀上與告訴人具有師生關係。
      上訴人自承於告訴人高三後，103 年8、9月暑假期間，曾
      義務指導告訴人美術比賽之版畫作品，又因認告訴人認真
      、創作風格獨特、細膩、藝術理解能力佳，且其與太太膝
      下無子女，遂於103年9月27日認告訴人為「乾女兒」，欲
      傳授其畢生所學技藝，以接續其創作。另因告訴人欲報考
      「○○○」美術學系，亦義務指導相關美術作品等情，自
      不能僅因形式上無選修課程或上訴人未參與評定其成績，
      或告訴人曾拒絕與上訴人用餐、接送之邀約，即認上訴人
      與告訴人間毫無師生間支配服從之監督關係，而上訴人為
      告訴人美術生涯之主要教育、指導者，且為告訴人之「乾
      爹」，就美術類科多有類似「師徒制」，重視師承、引介
      之特殊重要習慣而言，上訴人對告訴人已類同有教育監督
      關係，並有「乾爹」、「乾女兒」之扶助關係，而事實欄
      一之（一）、（二）所示時間，與報考「○○○」時間（
      第一階段報名截止日11月17日）極為接近，告訴人僅有單
      一得獎作品「○○○○○」可提交，對上訴人有相當之教
      育指導依賴，難為實際之抗拒，不能排除告訴人係對上訴
      人之信賴及尊重，而為屈從，與刑法第228條第2項之構成
      要件該當。至事實欄一之（四）、（五）所示犯行，上訴
      人係對告訴人以強暴之方式而為，自應成立強制猥褻罪，
      而無對之論以對受扶助、照護之人利用機會猥褻罪之餘地
      等旨。此部分上訴意旨所指：上訴人與告訴人平日互動良
      好、告訴人一再接受上訴人開車接送、由上訴人拍照時自
      在變換姿勢、拍攝團體照時怡然站立上訴人身旁等客觀情
      狀，與一般性侵害被害人的受害反應不同。又告訴人之課
      業均係由各科老師負責，與上訴人無涉。上訴人不能影響
      告訴人展出之得獎作品，並未利用權勢或機會等語。惟原
      判決已敘明：告訴人已陳稱，103 年10月10日係因上訴人
      答應不會再做一樣的事，才會與上訴人到工作室；10月19
      日上訴人相約，我雖會害怕，但不敢說不去，下午上訴人
      想拍照，我只能假裝沒事；11月9 日我也會害怕，但上訴
      人說有重要的事要找，我才過去。因為不知道如何拒絕上
      訴人，才會多次搭乘上訴人的車回家；103 年12月27日我
      並不想與上訴人合照，是同學說要拍照，只好假裝沒事，
      否則會被同學詢問；104年1月28日是已答應要帶營隊，當
      天還有李○○，我不能棄她不顧，所以才和李○○、上訴
      人一起拍照等語。另參以王○○、李○○及賴○○所證，
      告訴人個性體貼，人際關係較無主見，不敢拒絕他人等情
      。足見告訴人基於與上訴人上述扶助、照護關係，不得不
      屈從上訴人之要求，此正係利用權勢等性侵害案件中，被
      害人的典型反應，自不能以告訴人未即時反應或求助等不
      符「理想被害人」的刻板印象，逕認告訴人所言不實。至
      上訴人既有實質指導告訴人，且與告訴人間以「乾父女」
      相稱，並有長期的扶助、照護關係，上訴人利用此等不對
      等的關係，操弄告訴人對於自我認知的迷惘，更運用告訴
      人對上訴人的仰望、畏懼，進而服從，形式上告訴人之學
      期分數是否由上訴人評定決斷，已無足輕重。是此部分上
      訴意旨泛稱：原判決有調查職責未盡、理由不備及適用法
      則不當之違法等語，均非合法之上訴第三審理由。
五、綜上所述，本件上訴意旨，係徒憑己見，或就原審採證認事
    職權之適法行使，以及原判決明確論斷說明之事項，再事爭
    論，顯與法律規定得為第三審上訴理由之違法情形，不相適
    合。依首述說明，應認本件上訴均為違背法律上之程式，予
    以駁回。
據上論結，應依刑事訴訟法第395條前段，判決如主文。
中    華    民    國   111    年    9     月    8     日
                  刑事第五庭審判長法  官  李  錦  樑
                                  法  官  周  政  達
                                  法  官  蘇  素  娥
                                  法  官  林  婷  立
                                  法  官  錢  建  榮
本件正本證明與原本無異
                                  書記官
中    華    民    國   111    年    9     月    13    日